臺灣桃園地方法院民事判決
111年度訴字第649號
原      告  行政院農業委員會農田水利署

法定代理人  蔡昇甫  
訴訟代理人  彭成青律師
被      告  邱靖舜  
上列當事人間拆屋還地等事件，本院於民國111年9月16日言詞辯
論終結，判決如下：
    主  文
一、被告應將坐落桃園市○○區○○段000○00000地號土地上，如附
    圖所示暫編地號227(1)（面積213.31平方公尺）、227-1(1)
    （面積87.52平方公尺）及227-1(2)（面積17.06平方公尺）
    之地上物拆除，並將占用土地返還予原告。
二、被告應給付原告新臺幣4萬8,177元，及自民國111年4月1日
    起至返還上開土地之日止，按月給付原告新臺幣802元。
三、原告其餘之訴駁回。
四、訴訟費用由被告負擔。
五、本判決第一項於原告以新臺幣53萬元為被告供擔保後，得假
    執行。但被告以新臺幣158萬元為原告預供擔保後，得免為
    假執行。
六、本判決第二項前段於原告以新臺幣1萬6,000元為被告預供擔
    保後，得假執行。但被告以新臺幣4萬8,177元為原告預供擔
    保後，得免為假執行。本判決第二項後段於各期到期後，原
    告各以新臺幣270元為被告供擔保後，得假執行。但被告如
    各期以新臺幣802元為原告預供擔保後，得免為假執行。
七、原告其餘假執行之聲請駁回。
    事實及理由
壹、程序方面：
    按訴狀送達後，原告不得將原訴變更或追加他訴，但因請求
    之基礎事實同一、擴張或減縮應受判決事項之聲明、不甚礙
    被告之防禦及訴訟之終結者，不在此限，民事訴訟法第255
    條第1項第2款、第3款、第7款分別定有明文。查原告起訴時
    聲明原為：「一、被告應將坐落桃園市○○區○○段000地號土
    地上如附圖所示黃色部分(面積175平方公尺)、同段227-1地
    號土地上如附圖所示綠色部分(面積46平方公尺)之地上物拆
    除，並將土地返還予原告；二、被告應給付原告新臺幣（下
    同）10萬3,554元，及自民國111年4月1日起至返還前開占用
    系爭土地之日止，按月給付原告1,726元；三、願供擔保，
    請准宣告假執行」（見本院卷第3頁至第4頁）；嗣於地政機
    關測量確認被告所占用之土地及面積後，於111年7月25日具
    狀變更為：「一、被告應將坐落桃園市○○區○○段000地號土
    地上，如附圖所示227(1)（面積213.31平方公尺），及同段
    227-1地號土地上，如附圖所示227-1(1)（面積87.52平方公
    尺）及227-1(2)（面積17.06平方公尺）之地上物拆除，並
    將土地返還予原告；二、被告應給付原告16萬592元，及自1
    11年4月1日起至返還前開占用系爭土地之日止，按月給付原
    告2,677元；三、願供擔保，請宣告准許假執行。」（見本
    院卷第65至67頁）。核其追加及變更聲明部分所請求之基礎
    事實均屬同一，且係擴張應受判決事項聲明，亦不甚礙被告
    之防禦及訴訟之終結，依據前開說明，於法並無不合，應予
    准許。
貳、實體方面：
一、原告主張：桃園市○○區○○段000○00000地號土地(下稱系爭土
    地)為原告所管理之國有土地。被告所有之地上物並無任何
    合法權源，無權占用附圖即桃園市八德地政事務所收件日期
    文號111年5月25日測他字第006700號土地複丈成果圖（下稱
    附圖）所示暫編地號即編號227⑴、227-1⑴、227-1⑵部分。原
    告自得依民法第767條第1項規定，請求被告除去地上物，並
    交還占用土地。又被告無權占用系爭土地興築地上物，顯無
    法律上原因，而受有使用系爭土地之利益，致原告受有損害
    ，原告另得依民法第179條規定，請求被告返還自起訴前回
    溯追索5年內，所獲得之相當於租金之不當得利，及自起訴
    之日即111年4月1日起至返還系爭土地之日止，按月給付相
    當於租金之不當得利。為此，爰依民法第767 條、第179 條
    規定提起本件訴訟等語，並聲明如上開變更後聲明所示。
二、被告則以：對於原告主張占用之事實不爭執，希望原告可以
    將土地租給伊，若否，亦給予寬限期讓伊自行拆除，並望原
    告能減免不當得利金額等語，資為抗辯。
三、本院之判斷：
  ㈠原告主張系爭土地所有權人為中華民國，其為管理機關，附
    圖暫編地號欄所示之地上物為被告所有，且被告以上開地上
    物無權占用如附圖所示暫編地號227(1)（面積213.31平方公
    尺）、227-1(1)（面積87.52平方公尺）及227-1(2)（面積1
    7.06平方公尺）部分乙節，業經原告提出之地籍圖查詢資料
    、土地建物查詢資料、現場照片等資料為證（見本院卷第9
    至15頁），且為被告所不爭執，復經本院囑託桃園市八德地
    政事務所會同兩造到場履勘測量，此有本院勘驗筆錄、現場
    照片及附圖等附卷可參（見本院卷第43頁、第55頁、第73頁
    ），堪信為真實。
  ㈡原告請求被告拆屋還地部分：
　　按所有人對於無權占有或侵奪其所有物者，得請求返還之。
    對於妨害其所有權者，得請求除去之，民法第767條第1項前
    段及中段定有明文。查，被告為附圖暫編地號上所示地上物
    之所有權人，且被告亦不爭執上開地上物無占用系爭土地之
    正當權源，業經本院認定如前，自屬無權占有甚明，則原告
    依據民法第767 條第1 項前段、中段規定請求被告拆除如附
    圖暫編地號欄所示之地上物，並將占用之系爭土地返還原告
    ，為有理由，應予准許。
  ㈢原告請求被告給付相當於租金之不當得利部分：
　⒈按無法律上之原因而受利益，致他人受損害者，應返還其利
    益，雖有法律上之原因，而其後已不存在者，亦同民法第17
    9條定有明文；又被告無權占有原告之土地，可能獲得相當
    於租金之利益，為社會通常之觀念（最高法院61年台上字第
    1695號判決先例意旨參照）。則依前述，本件被告既係無權
    占有原告管理之土地，且獲有相當於租金之不當得利，致原
    告受有無法使用收益之損害，從而原告依不當得利等規定，
    請求其等給付相當於租金之利益，揆諸前開說明，即屬正當
    。而按城市地方房屋之租金，以不超過土地及其建築物申報
    總價額年息10%為限，土地法第97條定有明文。而所謂土地
    價額，依土地法施行法第25條規定，係指法定地價。至所謂
    法定地價，依土地法第148條規定，係指土地所有人依該法
    規定所申報之地價，而在平均地權條例施行區域，係指土地
    所有人於地政機關舉辦規定地價或重新規定地價時之公告期
    間內申報之地價，未於該期間內申報者，以公告地價之80%
    為其申報地價，平均地權條例第16條亦有明文。又所謂年息
    10%為限，乃指基地租金之最高限額而言，並非必須照申報
    價額年息百分之十計算，且尚須斟酌基地之位置，工商業繁
    榮之程度、使用人利用基地之經濟價值、所受利益等情事，
    以為決定（最高法院46年台上字第855號、68年台上字第307
    號判決意旨參照）。
　⒉經查，被告所有如附圖暫編地號欄所示之地上物係無權占用
    系爭土地，已如前述，則被告顯受有使用系爭土地之利益，
    致原告受有無法使用系爭土地之損害，原告依民法第179 條
    規定訴請被告給付相當於租金之不當得利，自屬有據。
　⒊再者，本院審酌桃園市○○區○○段○000地號土地使用分區及類
    別為一般農業區之水利用地，同段227-1地號土地尚無使用
    分區及類別之歸類，依目前之社會經濟狀況，及系爭土地所
    在位置、交通狀況、工商繁榮程度等情狀，併參以「國有非
    公用不動產租賃作業程序」第55條第1款規定出租「基地」
    ，除另有規定，其年租金按當期土地申報地價總額乘以百分
    之5計收等情綜合判斷，認本件原告請求按申報地價之10%計
    算被告無權占有系爭土地所受相當於租金之利益係屬過高，
    應以申報地價之3％計算為當。從而，以系爭土地之面積、期
    間加以計算後，原告就系爭土地自起訴日即111年4月1日回
    溯5年得請求返還之不當得利金額應係4萬8,177元（計算式
    見附表一），另自111年4月1日起至被告拆除系爭土地上之
    地上物並將占用之系爭土地返還予原告之日止，原告每月得
    請求之金額係802元（計算式見附表二），逾此部分之請求
    ，則屬無據。
四、綜上所述，原告依民法第767條第1項規定，請求被告應將如
    附圖暫編地號欄所示地上物拆除，並將占用土地返還原告，
    及依民法第179條規定，請求被告應給付如附表一、二相當
    於租金之不當得利，為有理由，應予准許，逾此部分之請求
    ，則屬無據，應予駁回。
五、原告陳明願供擔保聲請宣告假執行，就原告勝訴部分，經核
    均無不合，爰酌定相當之擔保金額准許之，並依同法第392
    條第2 項規定宣告被告預供擔保，得免為假執行。至原告敗
    訴部分，其假執行之聲請已失所附麗，應併予駁回。　　
六、本件事證已臻明確，兩造其餘攻擊防禦方法及所提證據，核
    與判決之結果不生影響，爰不逐一論述，併此敘明。
七、訴訟費用負擔之依據：民事訴訟法第79條。 
中　　華　　民　　國　　111 　年　　10　　月　　13　　日
                  民事第二庭  法　官　紀榮泰 
正本係照原本作成。
如對本判決上訴，須於判決送達後二十日內向本院提出上訴狀。
如委任律師提起上訴者，應一併繳納上訴審裁判費。
中　　華　　民　　國　　111 　年　　10　　月　　17　　日
                              書記官  郭力瑜

附圖：桃園市八德地政事務所111年5月25日測他字第006700號土地複丈成果圖　　　　　　　　　　　　　　　
附表一：
以起訴日起回溯5年相當於租金之不當得利 計算式：占用面積×申報地價×年息3%÷12月×占用期間（元以下四捨五入）（幣值：新臺幣/元） 1.227地號部分：   213.31×811元×0.03÷12×（5×12）＝2萬5,949元 2.227-1地號部分：   （87.52+17.06）×1,417元×0.03÷12×（5×12）＝2萬2,228元 3.總金額：   2萬5,949元+2萬2,228元＝4萬8,177元 

附表二：
以起訴日翌日起至返還系爭土地之日止計算相當於租金之不當得利 計算式：占用面積×申報地價×年息3%÷12月（元以下四捨五入）（幣值：新臺幣/元） 1.227地號部分：   213.31×811元×0.03÷12＝432元 2.227-1地號部分：   （87.52+17.06）×1,417元×0.03÷12＝370元 3.總金額： 　432元+370元＝802元